最高法院刑事判決　　　　　　九十四年度台上字第五四六三號
　　上　訴　人　甲○○
　　選任辯護人　盧兆民律師
　　　　　　　　蔡奮鯨律師
　　　　　　　　薛西全律師
　　上　訴　人　乙○○
　　　　　　　　　　　　20號.
上列上訴人等因貪污等罪案件，不服台灣高等法院高雄分院中華
民國九十四年六月二日第二審更審判決（九十三年度上更(一)字第
三五號，起訴案號：台灣高雄地方法院檢察署八十六年度偵字第
一五○一三、一六○○○、二五一六五號），提起上訴，本院判
決如下：
    主  文
上訴駁回。
    理  由
按刑事訴訟法第三百七十七條規定：上訴於第三審法院，非以判
決違背法令為理由，不得為之。是提起第三審上訴，應以原判決
違背法令為理由，係屬法定要件。如果上訴理由狀並未依據卷內
訴訟資料，具體指摘原判決不適用何種法則或如何適用不當，或
所指摘原判決違法情事，顯與法律規定得為第三審上訴理由之違
法情形，不相適合時，均應認其上訴為違背法律上之程式，予以
駁回。本件原判決認定上訴人甲○○自民國八十三年九月間至八
十五年十月十五日止擔任高雄縣大寮鄉鄉長，乙○○則係大寮鄉
公所之總務，均為依據法令從事公務之人員。緣大寮鄉公所規劃
設置民眾綜合活動中心暨運動遊憩區，擬興建游泳池，該工程係
委外設計，由昇鋒工程顧問有限公司（下稱昇鋒公司）於八十三
年九月十四日得標（昇鋒公司之實際負責人陳文忠行使偽造私文
書部分，業經判刑定讞）。乙○○於昇鋒公司得標後，明知未進
行對保手續，即於同年九月十四日在其職務上所掌管之上開游泳
池工程設計契約書正面虛偽記載「經查對保證廠商資本額為新台
幣惠霖二百萬元，東吳一百萬元屬實擬准予合約」等字樣，持交
大寮鄉公所與昇鋒公司簽訂工程設計契約，足以生損害於惠霖工
程顧問有限公司（下稱惠霖公司）、東吳工程顧問有限公司（下
稱東吳公司）及大寮鄉公所。而于寧當時係富勤營造有限公司（
下稱富勤公司，登記負責人為陳銘義）股東兼南部地區業務負責
人，獲悉昇鋒公司取得上開工程設計權後，遂於同年九月下旬某
日，向陳文忠表示有意承作該項工程，乃提供設計圖予陳文忠，
約定設計費用仍由昇鋒公司領取，其後于寧於同年十二月下旬某
日至大寮鄉公所拜訪甲○○，向其表達承包該工程之意願。嗣後
于寧即以富勤公司名義，參與本件游泳池工程之投標，並得茂泰
營造有限公司、信美營造有限公司同意陪標，事後于寧各給予新
台幣（下同）四萬五千元報酬，富勤公司於八十四年五月十五日
得標後，為使工程順利進行，即於得標後簽訂工程合約前之某日
，至大寮鄉公所鄉長辦公室拜會甲○○，甲○○遂夥同乙○○利
用經辦公用工程之機會，共同基於收取回扣之犯意聯絡，由甲○
○向于寧表示應逐次提撥總工程款百分之十五回扣，於工程進行
各期估驗領取工程款後給付，並指定將回扣交付乙○○，于寧為
求工程順利完工，遂予同意。嗣大寮鄉公所於八十四年五月二十
三日與富勤公司簽訂游泳池工程合約，工程款由世青體育工程有
限公司（下稱世青公司，負責人為于寧）帳戶領取，並於同年六
月九日開工，甲○○、乙○○即於下列時地，接續收取回扣三次
：首先於八十四年十一月二十八日通過第一次估驗，于寧於同年
十二月一日領取第一期工程款一千六百八十九萬四千三百三十四
元後，即於同日下午三、四時左右，指示其公司工務部經理周志
平自大寮鄉農會領出現金二百四十萬元，在游泳池工地旁交付乙
○○收執。其次於八十五年二月五日通過第二次估驗，于寧繼於
同年二月十五日具領第二期工程款三百六十一萬八千九百八十六
元，並於同月下旬某日，攜帶現金五十五萬元，在游泳池工地旁
交予乙○○收受。再於同年五月二十日通過第三次估驗，因當時
于寧人在北部，遂以電話指示周志平陪同另一名同事袁明領取第
三期工程款七百十五萬五百十四元，將其中一百萬元現金轉交乙
○○，周志平即與乙○○聯繫，旋於當日下午二、三時左右，在
游泳池工地旁交付乙○○，甲○○、乙○○以上開方式共計收取
回扣金額達三百九十五萬元等情。因而撤銷第一審關於上訴人等
部分之不當判決，改判論處甲○○、乙○○共同依據法令從事公
務之人員，經辦公用工程，收取回扣；又乙○○行使公務員明知
為不實之事項，而登載於職務上所掌之公文書，足以生損害於公
眾及他人罪刑。已綜核全部卷證資料，詳加斟酌論斷，敘明其所
憑之證據及認定之理由，而以上訴人等否認犯罪所持之辯解為不
足採，予以指駁、說明綦詳，俱有卷存之證據資料可資覆按。從
形式上觀察，並無判決違背法令之情形存在。按刑事訴訟法第一
百五十七條所稱無庸舉證之「公眾週知之事實」，係指具有通常
知識經驗之一般人所通曉且無可置疑而顯著之事實而言。上訴人
甲○○係高雄縣大寮鄉鄉長，乙○○為鄉公所之總務，自係依據
法令從事公務之人員，其負責規劃設置大寮鄉民眾綜合活動中心
暨運動遊憩區並興建游泳池，自屬經辦公用工程無疑，此為「公
眾週知之事實」，無庸舉證，其利用經辦公用工程之機會，收取
回扣，原判決以修正前貪污治罪條例第四條第一項第三款之規定
論罪科刑，自屬正當合法。復按以自己共同犯罪之意思，事先同
謀，而由其中一部分人實施犯罪之行為者，均為共同正犯。而共
同實施犯罪行為，在合同意思範圍內，相互利用他人之行為，以
達其犯罪之目的，原不必每一階段均參與，祇須分擔犯罪行為之
一部，即應對於全部所發生之結果共同負責。甲○○利用經辦公
用工程之機會，向包商于寧表示應逐次提撥總工程款百分之十五
回扣，並指定將回扣交付乙○○，于寧為求工程順利完工，遂予
同意，乃先後於八十四年十二月一日給付二百四十萬元、八十五
年二月下旬某日給付五十五萬元、同年五月二十日給付一百萬元
回扣予乙○○收執。則甲○○與于寧間，顯係在合同意思範圍內
，相互利用他人之行為，以達其犯罪之目的，雖各人祇分擔犯罪
行為之一部，即應對於全部所發生之結果共同負責，原判決以經
辦公用工程，收取回扣之共同正犯問擬，其適用法則尤無違誤。
至犯罪之時間、地點，除有特殊情形外，並非構成犯罪事實之要
素，有罪判決關於時間、地點之記載，旨在辨別犯罪事實之同一
性。原判決事實記載：「富勤公司於八十四年五月十五日得標大
寮鄉民眾綜合活動中心暨運動遊憩區游泳池工程。于寧為使工程
進行順利，於得標後簽訂工程合約前之某日，以承包商之名義至
大寮鄉公所鄉長辦公室內拜會甲○○，甲○○遂夥同乙○○，共
同基於收取回扣之犯意聯絡，由甲○○趁機向于寧表示其既標得
本件游泳池工程，應逐次提出總工程款之百分之十五作為回扣，
並要求應於工程進行各期估驗領取工程價款後給付，甲○○並指
定將錢交付乙○○，于寧為求工程順利完工遂予同意」等語。已
就于寧與甲○○期約回扣及上訴人等共同謀議收取回扣之時間、
地點一一明白認定詳細記載，依此項記載，已達於可得確定之程
度，而無礙於犯罪事實同一性之辨別；縱令對於甲○○向于寧索
取回扣之時間僅記載於得標後簽約前之「某日」及甲○○與乙○
○共同謀議收取回扣之時間亦僅記載年、月而未明確認定為何「
日」，自不生違背法令之問題。另查證據之取捨及其證明力之判
斷，屬於事實審法院之職權，苟其所為之判斷，並不違背經驗法
則及論理法則，即不能任意指為違背法令，而執為合法之第三審
上訴理由。而認定犯罪事實所憑之證據，並不以直接證據為限，
間接證據亦包括在內，審理事實之法院綜合卷內之直接、間接證
據，本於推理作用，於通常一般之人均不致有所懷疑，得確信其
為真實之程度者，即非不得據之為有罪之認定。且訴訟程序進行
中共同被告、證人之陳述有部分前後不符，或相互間有所歧異時
，究竟何者為可採，法院仍得本其自由心證予以斟酌，非謂一有
不符或矛盾，即應認其全部均為不可採信，若其基本事實之陳述
，果與真實性無礙時，仍非不得予以採信。原判決論處上訴人等
經辦公用工程，收取回扣罪刑，係綜合證人于寧、周志平、宋明
政之證詞，于寧書立之自白書，大寮鄉公所支出傳票暨大額現金
提領登記表、大寮鄉公庫支票以及提兌登記表、世青公司八十四
、八十五年度明細分類帳、台灣中小企業銀行于寧帳戶儲蓄存款
摺之支出存入明細表，勘驗筆錄等直接、間接證據，本於推理作
用，確信其為真實之程度，而為有罪之認定，並非單採證人于寧
、周志平之證詞為論斷之依據。其中關於證人于寧、周志平前後
之證詞是否出於自由意志之陳述？有無證據能力？其證明力如何
？乙○○收取周志平之回扣金額及次數各多少？富勤公司承攬本
件游泳池工程之利潤若干？與其支付之回扣是否相當？此乃原審
取捨證據及證據證明力判斷職權之合法行使，自不得指為違法。
又富勤公司標得本件游泳池工程，由世青公司逐次支付總工程款
百分之十五回扣，為掩人耳目，而於明細分類帳上以「工地什支
」名目報銷，並無違常理，原判決認分類帳上「工地什支」之支
出，即屬本案之回扣款，其所為判斷，亦無悖離一般經驗法則，
自不得指為違法。再查證人在偵查中或審判中，已經合法訊問，
其陳述明確別無訊問之必要者，不得再行傳喚；又因發見真實之
必要得命證人與被告對質，修正前刑事訴訟法第一百八十四條第
二項、第一百九十六條分別定有明文。惟證人與被告對質與否，
審理事實之法院，本有自由裁酌之權。證人周志平迭於法務部調
查局詢問及檢察官偵查中指、結證將回扣一百萬元交付乙○○等
情綦詳，其陳述明確別無再行訊問之必要，原審依上訴人之聲請
再行傳喚、拘提周志平無著，已盡其調查證據之能事。原審又已
於審判期日依法將周志平之陳述要旨告知上訴人給予辯解之機會
，即使未命與上訴人對質，其訊問程序，亦非違法，原審將周志
平之證詞採為上訴人不利之證據，仍屬合法有據。至於有罪之判
決書，對於被告有利之證據不採納者，固應記載其理由，否則即
有判決理由不備之違法。然上開所謂有利於被告之證據，係指該
證據倘予採納，得以推翻原審判決所確認之事實，而得據以為不
同之認定為斷。若與待證事項無關，不具調查之必要性，縱未為
調查，或未於判決理由內特加說明，均無違背法令可言。甲○○
於案發後將乙○○降調，並轉至屏東縣獅子鄉圖書館擔任管理員
，（九十三年二月間回任大寮鄉公所民政課長），此無非欲與乙
○○劃清界限以求自保之措施，無從推翻原判決確認其為共同正
犯之事實。又于寧給付予上訴人之回扣與大寮鄉公所給付游泳池
上違章建築戶之搬遷補償費係毫不相干之二回事，而大寮鄉公所
扣留富勤公司之工程尾款六百萬元，乃事後二造間之工程糾紛，
均與本件待證事項無關，不具調查之必要性，原審未為無益之調
查或於判決內說明其不予調查之理由，更無違法之處。末查刑法
第二百十三條公務員明知為不實之事項而登載於職務上所掌之公
文書罪，所謂公文書係指公務員職務上所製作之文書而言。原判
決事實認定：「乙○○於昇鋒公司取得設計工程後，應進行保證
人對保之工作，竟明知其未確實進行對保之程序，即於八十三年
九月十四日在上開（大寮鄉民眾綜合活動中心暨運動遊憩區興建
）游泳池工程之設計契約書正面虛偽記載『經查對保證廠商資本
額為新台幣惠霖二百萬元，東吳一百萬元屬實，擬准予合約』等
字樣，復持以行使交付大寮鄉公所，而使昇鋒公司順利與大寮鄉
公所簽訂該工程之設計契約，足以生損害於惠霖公司、東吳公司
及大寮鄉公所對於工程管理之正確性」等情。乙○○既先於該契
約書上簽註：「擬請派員對保」，卻未進行對保工作，逕行於契
約書上註記：「經查對保證廠商資本額為新台幣惠霖二百萬元，
東吳一百萬元屬實，擬准予合約」等語（第一六○○○號偵卷第
二二二至二二六頁），則上開游泳池工程設計契約書自為乙○○
職務上所掌管之公文書灼明，其於該契約書上為不實之登載，即
該當於刑法第二百十三條之構成要件，原判決主文論以行使公務
員明知為不實之事項，而登載於職務上所掌之公文書罪，雖未於
事實欄敘明上開契約書係乙○○職務上所掌管之公文書，祇是判
決文字之簡略，仍無生影響於判決之主旨，要無判決理由欠備之
違誤可言。上訴意旨置原判決上開明確論斷於不顧，對原審取捨
證據及證據證明力判斷之審判職權行使，任憑己見，或就同一證
據資料為相異之評價，或就不影響於判決本旨事項再為事實上之
爭辯，均與法律規定得為第三審上訴理由之違法情形，不相適合
，其上訴為違背法律上之程式，應予駁回。
據上論結，應依刑事訴訟法第三百九十五條前段，判決如主文。
中　　華　　民　　國　九十四　年　　十　　月　　六　　日
                      最高法院刑事第三庭
                          審判長法官  紀　俊　乾
                                法官  黃　正　興
                                法官  劉　介　民
                                法官  陳　東　誥
                                法官  吳　昆　仁
      本件正本證明與原本無異
                                      書  記  官
中　　華　　民　　國　九十四　年　　十　　月　　七　　日
                                                     Ｙ
